臺灣彰化地方法院民事判決　94年度訴字第405號
原　　　告　甲○○
被　　　告　乙○○○　兼劉王.
　　　　　　丙○○
　　　　　　　　　　　　巷18.
共　　　同
訴訟代理人　劉淑華律師
上列當事人間請求返還不當得利事件，本院於民國94年12月7日
言詞辯論終結，判決如下：
    主  文
原告之訴及假執行之聲請均駁回。
訴訟費用由原告負擔。
    事實及理由
一、按訴狀送達後，原告不得將原訴變更或追加他訴。但擴張或
    減縮應受判決事項之聲明，或不甚礙被告之防禦及訴訟之終
    結者，不在此限。民事訴訟法第255條第1項第2、7款定有明
    文。原告起訴原以劉獻昌、乙○○○、劉王紅柑為被告，請
    求被告三人連帶給付新台幣（下同）0000000元，嗣以劉獻
    昌已死亡為由，故將本件訴訟變更聲明改以劉呂昭、丙○○
    、乙○○○、劉王紅柑等四人為被告，惟起訴後被告劉王紅
    柑於民國94年9月7日逝世，被告乙○○○為其繼承人並聲明
    承受訴訟，原告復於94年9月30日言詞辯論期日以言詞撤回
    對劉呂招之訴訟，嗣再變更及減縮聲明請求被告二人連帶給
    付0000000元，原告所為上開訴之變更及減縮聲明，合於前
    揭規定，是以原告對劉獻昌之訴部分已因訴之變更而撤回，
    自無再以劉獻昌欠缺當事人能力為由而駁回此部分之訴，合
    先敘明。
二、原告主張：緣台北縣中和市公所於80年間所徵收之坐落台北
    縣中和市○○○段第181、181-3地號土地，原為原告之外曾
    祖父劉阿匏所有，其育有三子，長子劉國義（於39年10月9
    日歿），二子劉進明（歿），三子劉國會；劉國義由其長子
    劉獻昌，次子劉獻清及養女吳劉阿錦等三人繼承；劉獻清由
    其配偶劉王紅柑及女乙○○○等二人繼承，吳劉阿錦由其配
    偶吳成發、長子甲○○、次子吳桓杰及女吳明珠等四人繼承
    ，原告本應有持分36分之1，詎劉國會擅予變更該筆土地登
    記為己所有，引起產權糾紛，由劉進明、劉獻昌、劉獻清、
    劉國會等四人（漏列吳劉阿錦）於64年11月25日經台北縣中
    和鄉調解委員會中調字第007號調解書約定：「：：（一）
    兩造同意就181地號分筆測量，圖示（1）部分由劉進明取得
    、圖示（2）部分由劉獻昌、劉獻清取得（即劉國義房份）
    、圖示（3）部分由劉國會取得：：（二）本件土地現編為
    公園預定地，不論何時政府如依法徵收或議購時，所得補償
    之地價不論若干，均按三份分配之，由三房平均分配之：：
    （四）兩造應無條件申請分得之土地，辦理產權移轉登記」
    等語，劉國義之繼承人劉獻昌、劉獻清、吳劉阿錦等三人對
    於系爭田地，依該調解書約定有3分之1之應有部分，該3分
    之1之應有部分為劉獻昌、劉獻清、吳劉阿錦等三人所公同
    共有，台北縣中和市公所於80年間徵收發放之補償費實發金
    額為00000000元，吳劉阿錦之補償費係由劉獻昌、劉王紅柑
    及被告乙○○○等三人領取，則劉獻清、劉獻昌二人依據上
    開調解書內容，向台北縣政府受領之補償費，自屬有法律上
    原因，就超過應得之部份對原告本應有持分36分之1而言，
    係無法律上之原因而構成不當得利。被告雖謂吳劉阿錦已拋
    棄繼承權云云，然在台北縣中和市公所徵收原告外祖父劉國
    義所遺台北縣中和市○○○段180-1、200-2地號兩筆土地，
    發給地價補償費420309元時，係由合法繼承人劉獻昌、劉獻
    清、及原告母親吳劉阿錦等三人各領取140103元，即可證明
    原告母親吳劉阿錦未拋棄繼承權，況且被繼承人劉國義於39
    年10月9日去逝，而吳劉阿錦於70年7月1日提出之沒寫日期
    的繼承權拋棄書，其胞兄弟獲得上開沒寫日期的繼承權拋棄
    書後，倒填寫日期為70年6月15日，依民法第1174條規定，
    已逾法定二個月之後，不生拋棄之效力，吳劉阿錦自始並無
    拋棄權利予被告之意思；依台北縣中和市公所70年間函證可
    吳劉阿錦並無拋棄其繼承權，被告丙○○之被繼承人劉獻昌
    、被告乙○○○之被繼承人劉獻清等人於70年間領款之「繼
    承系統表」、「領款收據」等數紙文件亦證明吳劉阿錦為合
    法繼承人、應領取土地徵收補償費且已領訖，並無註明吳劉
    阿錦已拋棄其繼承權等字樣，劉獻昌等人應繳交吳劉阿錦之
    印鑑證明正本予台北縣中和市公所作為領款之用途．劉獻昌
    等人70年間未提出吳劉阿錦印鑑證明正本繳交予台北縣中和
    市公所，允諾會撕毀未完成日期記載之繼承權拋棄書正本，
    職是台北縣中和市公所介入調解，台北縣中和市公所70年7
    月8日七０北縣中民字第34409函記載：「吳劉阿錦如有繼承
    權而不願拋棄：：請會同全體繼承人者來所辦理」等語，由
    吳劉阿錦、劉獻昌、劉獻清等三人切結並留所存照，以替代
    劉獻昌等人之承諾，三人得以共同領訖土地徵收地價補償費
    ，被告乙○○○知情並辦桌邀宴。事後吳劉阿錦疑其誠信，
    於71年7月24日申請書以雙掛號郵件予台北縣中和市公所略
    以「：：吳劉阿錦之胞兄弟劉獻昌、劉獻清同意撕毀竊民的
    沒寫日期的繼承權拋棄書：：惟恐竊民的胞兄弟持竊民的已
    失效的繼承權拋棄書另立名目故申請聲明在先，而後若有詐
    騙之行為請依法訴究」，經台北縣中和地政事務所於80年間
    查證屬實，將吳劉阿錦印鑑證明正本及原未完成日期記載之
    繼承權拋棄書正本廢棄不用，退回予被告乙○○○等人，70
    年間未完成日期記載以『黑色筆墨』所書寫之繼承權拋棄書
    正本，已由被告擅自以『藍色筆墨』填寫日期為『七十二年
    六月十五日』，但乃沿用不法持有吳劉阿錦印鑑證明正本，
    此二紙之日期相隔二年，啟人疑竇，參照他案判決理由謂：
    台北縣政府所屬地政局地用課技士朱台竹、輔佐林偉珍、中
    和地政事務所股長汪榮輝經辦本件補償費之審核發放程序，
    未依法盡職務上之注意義務，查核劉國義之全部戶籍謄本，
    而將全部補償費發給劉獻昌、劉王紅柑、乙○○○等三人領
    取，為兩造不爭之事實，原告因此未領取補償費，應認上開
    公務員有過失，發放補償費之行為對原告不生效力，原告仍
    得請求給付應得之補償費，自不得請求國家賠償。故台北縣
    中和地政事務所80年9月11日以80北縣中地一字第8747號函
    、台北縣政府80年10月1日以80北府地四字第26982 1號函略
    謂「台端等溢領中和市公園二十號工程，徵收劉國義、劉國
    會原有坐落台北縣中和市○○○段一八０地號等土地地價補
    償費：：屆時協調乃不出席，否則移送法辦請勿自誤」等語
    ，但被告未返還溢領補償費予台北縣政府，台北縣政府建請
    原告以民事訴訟向被告追償。另外上開房屋拆遷補償費的提
    領金額0000000元，依該調解書之約定，劉國義、劉進明、
    劉國會等三人應各得359268元，劉獻昌、劉獻清、吳劉阿錦
    等三人應各得119756元，扣除受託人手續費、存證信函費，
    實得117988元。吳劉阿錦於70年間已領取土地徵收補償費、
    80年間已領取房屋拆遷補償費，但尚未領取80年度之土地徵
    收補償費，豈不怪哉？70年7月13日，劉獻昌、劉獻清二人
    就詐騙吳劉阿錦之沒寫日期拋棄繼承書、及印鑑證明正本二
    紙，當面對著原告及原告母親深感抱歉及原諒，並表示同意
    撕毀，證明吳劉阿錦為合法繼承人並無拋棄繼承，應領取土
    地徵收補償費，故80年度徵收乙案，劉獻昌等二人並未提呈
    該二紙正本予台北縣中和地政事務所，領取吳劉阿錦之補償
    費，純粹僅係劉獻昌等二人意外『溢領』補償費之問題。被
    告乙○○○、丙○○等二人並非參加70年度徵收案爭執之當
    事人，對台北縣中和市公所之調解文件、公函及劉獻昌等二
    人之切結書乙事，並不知情，故臆測多次親耳聽到吳劉阿錦
    親口表示不要繼承劉家財產云云，乃其卸飾之詞，毫無證據
    ，至於原告母親吳劉阿錦原來係童養媳亦無確切之證據。參
    酌台灣板橋地方法院民事80年度國字第7號判決謂：「該二
    公家機關未查核劉國義之全部戶籍謄本，而將全部補償費發
    給劉獻昌、劉王紅柑、乙○○○領取，上開公務員未依法盡
    職務上之注意義務，應認上開公務員有過失，原告倘承認上
    開公務員發放補償費之行為有效，則劉獻昌等三人就超過應
    得之部份，對原告而言，係無法律上之原因不當得利，原告
    得向劉獻昌等人請求返還」，以及台灣板橋地方法院83年度
    訴字第1455號判決理由欄第三項記載：「查該調解書之聲請
    人為劉進明、劉獻清、劉獻昌等三人，對造人則為劉國會，
    均非原告之被繼承人，有戶籍登記簿謄本在卷可憑，則由彼
    等間之協議所成立之調解書，效力應不及於原告，原告可否
    據該調解書主張權利，已非無疑」等語，則劉獻清、劉獻昌
    受領之補償費，超過應得之部份對原告而言，係無法律上之
    原因，理由欄第二項又記載：「原告主張坐落台北縣中和市
    ○○○段一八一地號田地原為被繼承人劉阿匏所有，嗣登記
    為劉國會所有，因生糾紛，由劉進明、劉獻清、劉獻昌等三
    人與劉國會於64年11月15日作成調解書，為劉國會所不爭執
    」、理由欄第一項記載：「劉國會則以其當時確曾參與調解
    ，劉阿匏之遺產已分配予三房繼承人，原告應向劉國義該房
    之其他繼承人請求」等語，則被告要求原告向劉國會請求返
    還，實無道理；又依台北縣中和鄉調解委員會64 年11月25
    日中調字第007號調解書約定，台北縣政府發放全部之補償
    費予土地登記謄本所記載之人劉國會，當遭自其他二房之反
    對，此觀被告提出之工程徵收土地補償地價歸戶表之備註欄
    註明『異議』二字及該表之上方記載『全異議，請會同劉進
    明、劉獻清、劉獻昌』等字可參，因此圖示（1）部分土地
    ，應發放補償費予劉進明、徵收圖示（2）部分土地，應發
    放補償費予劉國義之繼承人、徵收圖示（3）部分土地，應
    發放補償費予劉國會，圖示（2）部分由劉國義房份取得，
    補償之地價不論若干，由三房平均分配，並於切結書載明：
    先父劉國義之合法繼承人確實僅劉獻昌、劉獻清、吳劉阿錦
    等三人屬實絕無他人，領取補償費後，如應有其他繼承人，
    則本人願負法律上一切責任，並將其應得部分返還等語，爰
    依照民法第179條規定，被告無法律上之原因領取原告之上
    開地價補償費，構成不當得利，故聲明求為判決被告乙○○
    ○、丙○○等二人應連帶返還0000000 元及自80年5月7日起
    至清償日止按年息百分之五計算之利息，併願以現金或銀行
    可轉讓定期存單供擔保請准宣告假執行等語。
三、被告則辯稱：原告之母親吳劉阿錦原來係劉國義（被告祖父
    ），為劉獻昌（劉國義之長子，被告之伯父）收養之童養媳
    ，但後來吳劉阿錦並未與劉獻昌結婚，吳劉阿錦於38年2月
    20日與訴外人吳成發結婚，從童養媳之身分轉換為養女身分
    。劉國義於39年10月9日死亡，其合法繼承人有配偶劉吳阿
    習（民國64年10月11日死亡）、長子劉獻昌、次子劉獻清、
    養女吳劉阿錦。養女吳劉阿錦因為童養媳之身分，於繼承開
    始後已向繼承人表明拋棄繼承，併於72年6月15日簽立「繼
    承權拋棄書」交予劉獻昌。吳劉阿錦並交付印鑑證明給劉獻
    昌，以利劉獻昌領取徵收補償金。被告乙○○○以前受雇於
    原告之母親吳劉阿錦之私人診所擔任護士，多次親耳聽到吳
    劉阿錦親口表示不要繼承劉家之財產，甚至禁止乙○○○按
    親屬輩分稱呼「姑姑」，必須稱呼「歐巴桑」，以撇清關係
    。吳劉阿錦簽立「繼承權拋棄書」交予劉獻昌，即係為與劉
    獻昌劃清界限，允由劉獻昌領取吳劉阿錦之補償金。至於劉
    王紅柑、乙○○○僅領取劉獻清之補償金。系爭坐落中和鄉
    ○○○段181地號、181-3地號兩筆土地，於42年6月15日放
    領移轉，由劉國會取得全部所有權；其餘中和鄉○○○段
    180地號、180-1地號、200地號、200-2地號、200-4地號五
    筆土地，劉國會與劉國義之所有權權利範圍均為九分之一
    。80年5月2日台北縣政府發放劉國會上開七筆土地之徵收補
    償金，共計72,429,778元，扣除稅款後餘額為62,134,999元
    。關於台北縣中和鄉調解委員會調解書中調字第007號所指
    181地號、181-3地號兩筆土地之補償金各為60,732,000元、
    616,000元，扣除稅款後餘額各為52,959,550元、482,120元
    ，合計53,441,670元。而系爭坐落中和鄉○○○段181地號
    、181-3地號兩筆土地係訴外人劉國會所有，台北縣政府發
    放徵收補償金之對象為劉國會。其餘劉進明與被告等人係會
    同領款人，並非台北縣政府發放徵收補償金之對象。台北縣
    中和鄉調解委員會調解書中調字第007號之聲請人為劉進明
    、劉獻昌、劉獻清，對造人為劉國會，原告並非調解事件之
    當事人。劉進明、劉獻昌、劉獻清依據調解成立內容受領劉
    國會之補償金，自屬有法律上原因，與不當得利之構成要件
    有異，且原告亦無因此受有損害。設若原告自詡有權利繼承
    劉國義之財產，則其應向劉國會請求返還信託財產。至於台
    灣板橋地方法院作成原告與台北縣政府間80年度國字第7號
    請求國家賠償事件判決，及原告與劉國會間83年度訴字第
    1455號請求土地所有權移轉登記事件判決，均未審酌吳劉阿
    錦是否拋棄繼承權，上開判決對被告亦無拘束力。故聲明求
    為判決原告之訴駁回，如受不利益判決時，願供擔保請准免
    為假執行之宣告等語。
四、本件原告主張之請求權基礎係民法第179條之不當得利請求
    權，是以本件首須探究者，即原告之主張是否合於不當得利
    之要件。按不當得利之成立要件，必須無法律上之原因而受
    利益，致他人受損害，且該受利益與受損害之間有因果關係
    存在。從而因給付而受利益者，倘該給付係依有效成立之債
    權關係而為之，其受利益即具有法律上之原因，自不生不當
    得利問題。經查：
  (一)系爭坐落中和鄉○○○段第181地號土地係台北縣政府依82
    年7月30日廢止之實施耕者有其田條例第22條規定，放領與
    耕地承領人劉國會辦竣承領手續後，於42年7月15日移轉登
    記予劉國會，且發給土地所有權狀，嗣於53年間由上開土地
    再分割出第181-3地號土地，仍登記為劉國會所有之事實，
    有土地所有權狀、土地登記部謄本在卷可稽，系爭土地既係
    經台北縣政府依該條例徵收放領與被上訴人，則參照民法第
    759條規定，劉國會於辦竣承領手續時，即取得其土地所有
    權，縱認兩造系爭土地於徵收放領前原為被繼承人劉阿匏所
    有一節不爭執而屬實在，然劉阿匏之所有權早因政府之徵收
    處分而歸於消滅，是以系爭坐落中和鄉○○○段第181、181
    -3地號土地係劉國會因台北縣政府放領而取得，並非劉阿匏
    之遺產，洵堪確定。故原告主張其依繼承關係，對系爭土地
    有持分36分之1云云，自屬無據，不能採信。
  (二)又查：劉進明、劉獻昌、劉獻清與劉國會於64年11月25日，
    經台北縣中和鄉調解委員會成立調解，聲請人為劉進明、劉
    獻昌、劉獻清，相對人為劉國會，調解書內容為：「：：（
    一）兩造同意：：181地號分筆測量，圖示部分由劉進明
    取得、圖示部分由劉獻昌、劉獻清取得（即劉國義房份）
    、圖示部分由劉國會取得：：（二）本件土地現編為公園
    預定地，不論何時政府如依法徵收或議購時，所得補償之地
    價不論若干，均按三份分配之，由三房平均分配之：：」之
    事實，有該調解委員會中調字第007號調解書可憑，該調解
    當事人均非原告之被繼承人，且原告之被繼承人吳劉阿錦亦
    非該調解之當事人，則此一調解之效力自不及於原告，原告
    亦無從援引調解書主張權利，亦堪確定。
  (三)再查系爭第181、181-3地號兩筆土地經政府徵收，兩筆土地
    之補償金各為00000000元、616000元，扣除稅款後餘額各為
    00000000元、482120元，合計00000000元之事實，有工程征
    收土地補償地價歸戶表可稽，且為兩造所不爭執，亦堪確定
    。按徵收土地發給地價補償金之對象，依土地法施行法第56
    規定，以土地登記總簿所載之土地所有權人為準。系爭二筆
    土地徵收時，土地所有權人既為劉國會，則發給地價補償金
    之對象自應為劉國會。雖然工程征收土地補償地價歸戶表之
    備註欄註明『異議』二字，且於該表之上方記載『全異議，
    須會同劉進明、劉獻清、劉獻昌』等字樣，此係劉國會基於
    前揭調解書而對劉進明、劉獻昌、劉獻清負有負擔存在，故
    依土地法第221條：「被徵收之土地應有之負擔，其款額計
    算，以該土地所應得之補償金額為限，並由該管市縣地政機
    關於補償地價時為清算結束之。」以及同法施行法第59條：
    「被徵收土地應有之負擔，由該管市縣地政機關於發給補償
    金時代為補償，並以其餘款支付被徵收土地之所有權人。」
    之規定，地政機關得就被徵收土地之負擔款額代為清算結束
    ，是以台北縣政府發放徵收補償金之對象仍為劉國會，至於
    劉進明劉獻清、劉獻昌則係基於調解債權人之身分依上開規
    定會同領款，而劉進明、劉獻昌、劉獻清之繼承人劉王紅柑
    、被告乙○○○依據調解內容受領劉國會之補償金，自屬有
    法律上原因，自與不當得利之構成要件有異。故原告主張劉
    國義之繼承人為劉獻昌、劉獻清、吳劉阿錦等三人，其又為
    吳劉阿錦之繼承人，被告領取原告就上開地價補償費36分之
    1 部分已構成不當得利云云，於法無據，不能准許。
  (四)原告復主張吳劉阿錦於70年間已領取土地徵收補償費、80年
    間已領取房屋拆遷補償費，但尚未領取系爭土地徵收補償費
    ，豈不怪哉？台灣板橋地方法院民事80年度國字第7號判決
    亦謂劉獻昌等三人就超過應得之部份，對原告而言，係無法
    律上之原因不當得利，原告得向劉獻昌等人請求返還等語。
    然本件系爭第181、181-3地號兩筆土地並非劉阿匏之遺產，
    已如前述，則原告之被繼承人吳劉阿錦對上開土地自無繼承
    權存在，原告更無依繼承關係對上開土地及徵收補償金取得
    權利之理；至於坐落台北縣中和鄉○○○段180地號、180-1
    地號、200地號、200-2地號、200-4地號五筆土地，劉國會
    與兩造之被繼承人劉國義之所有權權利範圍均為九分之一，
    兩造就劉國義部分有繼承關係存在，核與本件系爭土地所有
    權係劉國會一人所有，兩造就此部分並無繼承關係之情形，
    迥不相同，自不能比附援引，故原告上開主張，亦屬無據。
五、綜上所述，原告主張依據不當得利法律關係，請求被告連帶
    給付0000000元及自80年5月7日起至清償日止按年息百分之
    五計算之利息，與法不符，自難准許，應予駁回。原告之訴
    既經駁回，其假執行之聲請亦失所依據，應併予駁回。
六、本件判決之基礎已臻明確，兩造其餘攻擊防禦方法，於判決
    結果不生影響，無庸一一論列，併此敘明。
七、訴訟費用負擔之依據：民事訴訟法第78條。
中　　華　　民　　國　　94　　年　　12　　月　　21 　日
                  民事第一庭法　官　陳弘仁
以上正本係照原本作成。
如對判決上訴，應於判決送達後20日內向本院提出上訴狀。
中　　華　　民　　國　　94　　年　　12　　月　　21 　日
                      　    書記官　王宣雄
